【裁判字號】    99,聲,362
【裁判日期】    991008
【裁判案由】    選任特別代理人
【裁判全文】
臺灣高等法院民事裁定                   99年度聲字第362號
聲  請  人  乙○○
相  對  人  瑞芳農業股份有限公司
特別代理人  甲○○
上列當事人間聲請選任相對人特別代理人事件，本院裁定如下：
    主  文
選任甲○○，於聲請人與相對人間本院九十九年度上字第三四五
號確認股東會決議無效等訴訟，為相對人之特別代理人。
    理    由
一、聲請意旨：聲請人係相對人股東，就相對人民國（下同）97
    年11月28日股東常會決議效力發生爭議，現由本院99年度上
    字第345號確認股東會決議無效等事件（下稱系爭訴訟）審
    理中。茲相對人並未登記董監事，為此聲請選任會計師簡敏
    秋、股東洪士琪為相對人特別代理人等語。
    相對人則以：選任特別代理人制度僅適用於自然人，不適用
    於法人性質之相對人。97年11月28日股東常會選出洪士鈞、
    甲○○、黃敏玲為董事，嗣臨時董事會推選甲○○為董事長
    ，甲○○雖未完成董事登記，僅屬公司法第12條對抗效力問
    題，無須另行選任特別代理人。否則亦應選派總經理黃敏玲
    云云。
二、按「對於無訴訟能力人為訴訟行為，因其無法定代理人或其
    法定代理人不能行代理權，恐致久延而受損害者，得聲請受
    訴法院之審判長，選任特別代理人」、「本法關於法定代理
    之規定，於法人之代表人、第40條第3項之代表人或管理人
    、第4項機關之代表人及依法令得為訴訟上行為之代理人準
    用之」，民事訴訟法第51條第1項、第52條定有明文。依民
    事訴訟法法第483條規定，選任特別代理人之裁定及駁回選
    任特別代理人聲請之裁定，倘係於訴訟程序進行中所為者，
    均不得抗告；僅於訴訟繫屬前所為者，始得為抗告（最高法
    院88年度第9次民事庭會議決議意旨參照）。所謂法定代理
    人不能行代理權，不僅指法律上不能如經法院宣告停止其權
    利，並包括事實上之不能如心神喪失、利害衝突等在內（最
    高法院50年台抗字第187號判例意旨參照）。
三、經查：
  (一)聲請人主張相對人97年11月28日股東常會，出席股東代表股
    數未達已發行股份總數過半數等情，上開股東常會決議效力
    顯有疑義，遂提起系爭訴訟，經原法院99年2月12日98年度
    訴字第926號判決駁回聲請人起訴，聲請人上訴，現由本院
    99年度上字第345號審理，此有上開案卷可證。
  (二)又按「董事任期不得逾三年。但得連選連任。董事任期屆滿
    而不及改選時，延長其執行職務至改選董事就任時為止。但
    主管機關得依職權限期令公司改選；屆期仍不改選者，自限
    期屆滿時，當然解任」、「監察人任期不得逾三年。但得連
    選連任。監察人任期屆滿而不及改選時，延長其執行職務至
    改選監察人就任時為止。但主管機關得依職權，限期令公司
    改選；屆期仍不改選者，自限期屆滿時，當然解任」，公司
    法第195條第1、2項、217條第1、2項分別定有明文。查相對
    人原董事甲○○與洪陳淑瑩、監察人洪士鈞任期至85年9 月
    5日；嗣屆滿未改選，經主管機關台北市政府命其於97年12
    月10日前改選及登記，屆期未改選者，全體董事、監察人當
    然解任，有公司變更登記表、台北市政府97年9月9日府產業
    商字第09732299100函在卷（見系爭訴訟原審卷(一)第21、22
    、67、68頁）。然相對人迄未完成董事、監察人登記，並因
    此對台北市政府提起行政訴訟，亦有公司登記網路資料、行
    政起訴狀影本可考（見系爭訴訟原審卷(一)第23、24頁、二審
    卷(一)第80至87頁）。故甲○○、洪陳淑瑩當然解任，已非相
    對人董事，無從擔任相對人法定代理人。
  (三)相對人認公司不適用選任特別代理人制度，且甲○○董事長
    雖未完成公司登記，僅屬對抗效力問題，無須選任特別代理
    人云云。然而，相對人忽略民事訴訟法第52條有關法人準用
    特別代理人規定，自非可取。再者，聲請人認相對人97年11
    月28日股東常會，出席股東代表股數未達已發行股份總數過
    半數等情，上開股東常會決議效力顯有疑義，遂提起系爭訴
    訟，現由系爭訴訟審理中，且甲○○迄未完成董事登記，既
    如前述：故甲○○之董事資格仍應俟系爭訴訟認定，相對人
    無從逕依上開股東常會決議以對抗公司以外第三人（即聲請
    人）。相對人仍執前詞，片面認定上開股東常會決議有效，
    且甲○○經臨時董事會推選為董事長，無須選任特別代理人
    一節，即非可採。
  (四)依前揭說明，相對人既無法定代理人應訴，為避免久延而受
    損害，聲請人得聲請本院選任特別代理人。聲請人固推蔫會
    計師簡敏秋、股東洪士琪，相對人亦建議黃敏玲；惟審酌原
    董事為甲○○、董事洪陳淑瑩、原監察人洪士鈞任期均於85
    年屆滿，然屆期未改選，迄未完成董事、監察人登記，聲請
    人現與相對人發生系爭訴訟，均如前述；應認原董事甲○○
    最為瞭解相對人事務，仍宜以甲○○為系爭訴訟之相對人特
    別代理人。
四、綜上，本件聲請為有理由，爰裁定如主文。
中    華    民    國    99    年    10    月     8    日
                    民事第十七庭
                        審判長法  官  藍文祥
                              法  官  張競文
                              法  官  吳燁山
正本係照原本作成。
不得抗告。
中    華    民    國    99    年    10    月    11    日
                              書記官  于  誠

司法院資訊處製作；財團法人民間司法改革基金會備份。
